【裁判字號】    92,台上,3135
【裁判日期】    920612
【裁判案由】    業務上過失致人於死
【裁判全文】
最高法院刑事判決                              九十二年度台上字第三一三五號
    上訴人  台灣高等法院檢察署檢察官
    被  告  甲○○
右上訴人因被告業務上過失致人於死案件，不服台灣高等法院中華民國九十二年三月
十三日第二審更審判決（九十年度上更(二)字第一○四八號，起訴案號：台灣台北地方
法院檢察署八十三年度偵字第一五八○○號、八十四年度偵字第二六七九號），提起
上訴，本院判決如左：
    主  文
原判決撤銷，發回台灣高等法院。
    理  由
本件原判決以檢察官在第一審公訴意旨略稱：被告甲○○係台北長庚紀念醫院（下稱
長庚醫院）一般外科主治醫師兼急診室主任，於民國八十三年一月七日，王永勝因腹
部疼痛，至該醫院求診，由被告主治，經診斷後認係慢性胰臟炎合併胰管擴大及結石
，被告遂建議手術治療。王永勝於同年月十六日住入長庚醫院一般外科病房，翌日晚
上九時二十五分許，由被告進行手術，手術後恢復平順，並於同年月二十七日出院。
王永勝出院當日出現解血便，表示體內某部位有出血，及如廁時暈厥等現象，為其家
屬發現並電長庚醫院詢問。同月二十九日下午五時許，因解血便現象而再度至長庚醫
院急診，仍由被告主治。被告本應注意慢性胰臟炎合併胰管結石患者，手術後第九、
十天常見胰臟空腸吻合處滲漏，而造成空腸壁及周圍血管侵蝕出血之併發症，若在安
排作上、下腸胃道鏡檢，輸血及藥物治療後，仍未發現出血點，而病患持續出現出血
現象時，即應立即安排血管攝影以確定出血位置，必要時應緊急手術治療。而依當時
王永勝自手術後發現出血之翌日即因血便現象再度急診住院，衡情被告並無不能注意
之情事，詎其竟疏未注意，於王永勝再度入院之日起至同年二月一日止，均持續出現
解血便、血壓下降，且經安排作上、下腸胃道鏡檢、輸血及藥物治療後，未發現出血
點之情形下，均未警覺應實施血管攝影，延至二月四日王永勝又大量解血便，血壓明
顯下降並發出病危通知後，始於二月五日上午六時許實行血管攝影，因仍持續出血，
被告遂於是日下午五時二十五分許施行第二次手術，進行剖腹探查合併近全胰臟切除
術及胰管取石術，方發現在胰臟空腸吻合近端處滲漏及出血現象，惟王永勝手術後並
無改善，並逐漸意識不清陷入昏迷，至同年二月十四日下午二時五十一分因心肺衰竭
死亡。因認被告涉有刑法第二百七十六條第二項之業務過失致人於死罪嫌云云。惟經
審理結果，被告之犯罪尚屬不能證明，因而撤銷第一審論處被告從事業務之人，因業
務上之過失致人於死罪刑之判決，改判諭知被告無罪。固非無見。
惟查：本件經行政院衛生署醫事審議委員會（下稱衛生署醫審會）四次鑑定，第一次
鑑定認王永勝出血原因可能為「胰臟空腸吻合處滲漏，而造成空腸壁及周圍血管侵蝕
而出血」（偵字第二六七九號卷第三十二頁）。第三次鑑定結果雖推翻第一次鑑定所
認定之出血原因，改稱係「胰臟頭部的假性動脈瘤出血」，但仍認「第一次手術之胰
管空腸吻合處有局部之滲漏」（原審更(一)卷第二四三頁）。第四次鑑定結果另謂「空
腸吻合處滲漏時，滲漏處附近組織會產生發炎的病理反應」（原審更(二)卷第一四二頁
）。被告亦供陳空腸吻合處「有可能縫合不好」（偵字第一五八○○號卷第七十五頁
，第一審卷第八十一頁反面），並稱：「胰臟頭出血點離吻合處僅二公分」、「假性
動脈瘤是因為外來的因素造成的」（偵字第一五八○○號卷第三十四頁、第七十四頁
反面）、「假性動脈瘤是因外在發炎造成動脈缺水而發炎出血」（原審更(一)卷第三十
七頁反面、第三十八頁）等語。如均無訛，則王永勝「胰臟頭部之假性動脈瘤出血」
，是否第一次之「空腸吻合」手術因吻合處接合不全，產生滲漏，致距離吻合處僅二
公分之胰臟頭假性動脈瘤發炎所致？即不無研酌之餘地。實情為何？衛生署醫審會第
四次鑑定報告所稱：「本病人為胰臟頭假性動脈瘤破裂出血，非胰管空腸吻合處之滲
漏後造成附近組織及血管糜爛所引起的出血」云云（原審更(一)卷第二四三頁反面），
依據何在？所謂「糜爛」與「發炎」，如何區分？有無程度之差別？王永勝之出血原
因，縱係因胰臟頭假性動脈瘤破裂，而非胰臟管空腸吻合處之滲漏，但是否因空腸吻
合處之滲漏，引起附近僅距二公分之胰臟頭假性動脈瘤組織發炎及血管糜爛所致？均
非無疑。另綜觀衛生署醫審會之四次鑑定報告，認王永勝係因「胰臟頭部之假性動脈
瘤出血」，導致多重器官衰竭死亡。而依卷內資料，王永勝於八十三年一月二十七日
出院當日，即有血便及如廁暈厥之情形，乃於同月二十九日再度入院，仍由被告主治
，而據被告供稱：「通常胰臟炎比較容易造成周圍血管侵蝕出血等併發症」（第一審
卷第二十頁）、「一開始即有懷疑王永勝可能是胰臟頭出血」，並謂「肛門六十公分
以上，十二指腸以下，只有血管攝影才能找到真正的出血點」（偵字第一五八○○號
卷第七十六頁正、反面）。復依護理紀錄記載：王永勝於八十三年一月二十九日二十
一時三十分至三十日一時三十分，及二月一日一時三十五分至二時間，各連續輸血四
袋及二袋（第一審卷第四十八頁至第五十頁），以每袋二百五十西西計算，曾分別輸
血一千西西及五百西西。倘均屬實，王永勝於第二次因血便住院時，被告對其既已有
「可能是胰臟頭出血」之懷疑，其於八十三年一月二十九日二十一時三十分至三十日
一時三十分，及二月一日一時三十五分至二時間，並已分別輸血一千西西及五百西西
，已符合「八小時需輸血五百西西以上」之施行血管攝影之時機（原審更(一)卷第二四
三頁），被告何以竟未於此時對王永勝施以血管攝影，以期及早發現出血點，適時治
療，必待二月四日王永勝又大量血便，血壓明顯下降，始予施行，原因何在？被告當
時是否有不能或難以施行血管攝影之正當原因？如於當時施行，並予適當之治療，王
永勝是否仍將不治死亡？攸關被告有無過失犯行之認定，為明事實真相，自均應詳予
查明。原審未根究明白，遽行判決，自嫌速斷。檢察官上訴意旨指摘原判決違法，非
無理由，認仍應發回更審，期臻翔適。
據上論結，應依刑事訴訟法第三百九十七條、第四百零一條，判決如主文。
中      華      民      國    九十二    年      六      月     十二     日
                              最高法院刑事第十二庭
                                  審判長法官  張  淳  淙
                                        法官  謝  俊  雄
                                        法官  蘇  振  堂
                                        法官  張  春  福
                                        法官  呂  丹  玉
      右正本證明與原本無異
                                              書  記  官
中      華      民      國    九十二    年      六      月     二十     日
                                                                        Ｒ


司法院資訊處製作；財團法人民間司法改革基金會備份。
